臺灣高等法院刑事判決　　　　　　　　94年度上訴字第2373號
上　訴　人
即　被　告　丙○○
選任辯護人　陳守東律師
上列上訴人因偽造文書等案件，不服臺灣臺北地方法院，93年度
易字第647號，中華民國94年6月30日第一審判決（起訴案號：臺
灣臺北地方法院檢察署92年度偵字第14206號），提起上訴，本
院判決如下：
    主  文
原判決撤銷。
丙○○共同行使偽造私文書，足以生損害於他人，累犯，處有期
徒刑陸月，如易科罰金以佰元折算壹日。
    事  實
一、丙○○於民國八十一年間因詐欺案件，經本院於八十二年十
    二月二十八日以八十二年度上易字第五四０一號判處有期徒
    刑十月確定，於八十六年二月十九日入監服刑，甫於同年十
    二月二日縮短刑期執行完畢出監，仍不知悔改，與莊榮一、
    林運福（莊榮一、林運福另經原審法院以簡易判決處刑）共
    同意圖為自己不法之所有，基於偽造文書及詐欺之犯意聯絡
    ，明知乙○○所有，坐落臺北市○○○路○段一二一巷二五
    之二號房屋及該屋坐落基地持分即臺北市○○區○○段三小
    段一七六地號土地應有部分四分之一（下稱系爭房地），擬
    以新臺幣（下同）三百零八萬元出售，且甲○○之子丁○○
    無意購買，竟於九十一年二月間，由丙○○以欲購買房屋但
    信用不佳無法辦理貸款，需以他人名義購買為由，遊說甲○○提供其子丁○○充作購買名義人（無證據證明甲○○、丁○○知悉丙○○無意購買及本件詐欺、偽造文書情事），甲○○、丁○○應允，乃偕同於同年三月二十八日至丙○○所
    經營，設於臺北市○○路二八號一樓「喜華屋咖啡廳」內，
    由丁○○、乙○○分別簽名於三份不動產買賣契約書（其中
    一份買賣總價欄位空白），並均提供印章予代書莊榮一，莊
    榮一乃依分別用印製作完成二份買賣價金為三百零八萬元之
    不動產買賣契約書，並利用該份經簽名且總價欄位空白之不
    動產買賣契約書，於總價欄位填入五百二十萬元並增列第四
    次付款條款後用印而偽造完成該份買賣價金五百二十萬元之
    不動產買賣契約書。丙○○、莊榮一、林運福明知本件不動
    產買賣為虛偽，仍推由莊榮一於同月二十八日向臺北市中山
    區地政事務所辦理不動產所有權移轉登記，使該地政事務所
    公務員誤以為買賣屬實，登載於職務上掌管之不動產登記資
    料並核發土地、建物所有權狀，足以生損害於地政機關對於
    不動產所有權登記資料管理之正確性及乙○○、丁○○。丙○○、林運福、莊榮一俟辦妥上開不動產所有權移轉登記後
    ，基於前述詐欺之犯意聯絡，向丁○○稱需辦理貸款，於同
    年四月八日偕同丁○○至臺北市○○路八二號臺北銀行長安
    分行，持上開土地、建物所有權狀及偽造之五百二十萬元不
    動產買賣契約書交付該銀行承辦人員，向該銀行申辦抵押貸
    款三百六十萬元以行使之，使該銀行承辦人員陷於錯誤，以
    為買賣價金為五百二十萬元，且該買賣屬實，而核撥貸款三
    百六十萬元，足以生損害於臺北銀行及乙○○、丁○○。上
    開所貸得款項除支付買賣價金及由莊榮一取得二萬元外，餘
    均由林運福領取，與丙○○朋分花用。
二、案經法務部調查局臺北市調查處報告臺灣臺北地方法院檢察
    署檢察官偵查起訴。
    理  由
一、訊據上訴人即被告丙○○矢口否認犯行，辯稱：係仲介甲○○與乙○○買賣，只向乙○○收取佣金新台幣二萬元而已，
    並未參與偽造文書行為，對於貸款之事亦不知情云云。經查
    ：
  (一)右開犯罪事實，業據被害人即證人乙○○於調查局指稱：我
    當初賣房子是由大女兒委託力霸房屋代賣，結果在臺北市○○路國父紀念館附近開咖啡廳的丙○○與我聯繫，稱代表某
    財團欲承購我名下迪化街房地，我未將該房地售予丙○○，
    ‧‧我後來同意將系爭房地廉價出售給丙○○及林姓男子（
    即同案被告林運福），總價為三百零八萬元。‧‧總價五百
    二十萬元的不動產買賣契約書內容與事實不符‧‧經我比對
    我留存的買賣契約書，除了買賣價款由三百零八萬元改為五
    百二十萬元外，亦多了第四次付款條款‧‧。由於簽約時，
    係丙○○、林運福及代書（即同案被告莊榮一）將三份契約
    書交給我簽名，惟丙○○藉口銀行將關門，臨時抓著我趕著
    去銀行提領簽約金及頭款共二十五萬元，要我將印章留下，
    表示林運福及代書會幫我蓋妥印章，‧‧另丁○○是我去銀
    行領錢回來才出現‧‧等語（法務部調查局臺北市調查處卷
    宗〈下稱調查局卷〉第十二頁）。乙○○於原審法院證稱：
    系爭房地賣給丁○○，是丙○○接洽購買，售屋條件是跟丙○○談的，丙○○說是他朋友要買，是居中介紹。與丁○○
    只有簽約那次碰面。出售系爭房地總價為三百零八萬元，總
    價五百二十萬元之不動產買賣契約書我不知道有這回事。當
    初簽約時蓋了三份不動產買賣契約書，我自己本身的價金三
    百零八萬元我有看，其餘二份我沒有看。那天丙○○開車送
    我去陽信銀行趕三點半，代書莊榮一叫我把印章留在簽約的
    地方，買賣契約書上的章是我的等語明確（原審法院審判筆
    錄第二至六頁）。
  (二)證人甲○○於調查局證稱：九十一年二月間我去丙○○開設
    之咖啡廳訪友，丙○○向我表示，他已向系爭房地之屋主談
    妥要購買該不動產，惟因其狀況無法辦理銀行貸款，問我是
    否可以找親友出面代為承購並辦理房貸，只要過二、三個月
    ，其將系爭房地轉售後即與我等無關，我不疑有他，遂找我
    次子丁○○配合出面與賣主簽約並至臺北銀行貸款。我記得
    當時簽約之總價為三百零八萬元，但丙○○等向臺北銀行長
    安分行貸款金額卻高達三百六十萬元，‧‧。我記得當初陪
    丁○○至丙○○於臺北市○○路二八號開設之咖啡廳與乙○○簽約時，丙○○、林運福、莊榮一代書將準備好的不動產
    買賣契約書要丁○○趕快簽名，並將私章交給莊榮一用印，
    之後所有的資料悉由代書收執，因此該合約書內容我們沒機
    會詳閱，只是丙○○私下有告訴我，這棟房子以三百零八萬
    購得，並有辦法向銀行貸款三百六十萬元，但她以何方式貸
    款我不清楚。辦理貸款是丙○○、林運福打電話給我，要我
    帶丁○○去銀行對保，我才與丁○○到丙○○的咖啡廳，再
    由丙○○開車載我們去臺北銀行長安分行，再由林運福、莊
    榮一陪同我們進銀行辦理對保手續。過程中我與丁○○並未
    看到總價五百二十萬元之契約書，完全是配合對保用印而已
    。九十一年四月十八日獲准核撥貸款三百六十萬元，當天林
    運福及莊榮一陪我分二筆將該貸款大部分轉帳及提現支出，
    僅餘三萬四千餘元，係留作預繳第一期本利之用‧‧。我記
    得當天提完款返回丙○○之咖啡廳後，丙○○包了大約五萬
    元的紅包給我，表示係車馬費，除此之外，我與丁○○沒有
    收取任何酬庸等語在卷（調查局卷第十九、二十頁）。其於
    本院審理時亦為相同之證詞。
  (三)同案被告莊榮一於調查局供稱：總價三百零八萬元不動產買
    賣契約書，是丙○○與林運福以丁○○為人頭，向乙○○購
    買系爭房地所簽立，內容係我根據丙○○、林運福與乙○○
    洽談之條件記載於契約‧‧。總價五百二十萬元之不動產買
    賣契約書確實是我製作，是簽約當日由丙○○、林運福指示
    我除了前述的總價三百零八萬元真實契約外，另行製作一份
    買賣金額為五百二十萬元之不實合約，供辦理貸款之用‧‧
    丙○○、林運福為了多貸一點，才要我另行製作這份買賣成
    交價格較高之不實合約。我記得簽約當時因為對於貸款金額
    及不實合約內容尚無定論，所以備有買賣總價空白之契約書
    一併交由乙○○及丁○○簽字，事後我再依丙○○、林運福
    之指示將「五百二十萬元」填入買賣總價款處，並將付款條
    件(四)補填入契約空白處，完成製作，乙○○與丁○○簽約時
    並不知情。貸款三百六十萬元撥入丁○○帳戶後，我及林運
    福和甲○○一同至銀行，先將二百八十萬元轉匯乙○○之前
    手貸款帳戶作為清償之用，另提現七十萬元，其中二萬元為
    我的代辦費，其餘由林運福取走等語（調查局卷第九、十頁
    ）；偵查中供稱：簽約共有三份，二份是三百零八萬元，一
    份是五百二十萬元，總價五百二十萬元契約書是丙○○與林
    運福要我寫的，丁○○簽名前，五百二十萬元尚未填上，乙○○也是在寫金額五百二十萬元之前簽名的等語（九十二年
    度偵字第一四二０六號偵卷第八八頁）；於原審法院審判期
    日以證人身份到庭接受詰問，證稱：確有辦理本件系爭房地
    買賣事宜，實際買主是林運福、丙○○，丁○○是人頭。是
    林運福找我辦理過戶、貸款事宜。買賣價金是三百零八萬元
    ，因林運福說乙○○房價很便宜，加上土地總價約四百多萬
    ，他希望我多貸一點。總價五百二十萬元之不動產買賣契約
    是簽約、用印的時候第三份買賣契約書上房地總價空白，先
    由買賣雙方用印（按應為簽名）後再由我填上五百二十萬元
    價格。在偵查中所述皆實在等語（原審法院審判筆錄十二至
    十四頁）。
  (四)同案被告林運福亦於偵查中供稱：當初是丙○○要向乙○○
    買房子向我借二十五萬元付簽約金‧‧當初是丙○○請甲○○之子丁○○當人頭。當初房子是丙○○買的，不然其後怎
    又會賣給易中科技等語（九十二年度偵字第一四二０六號偵
    卷第一五七頁、第一七０頁）。於原審法院審判期日經以證
    人身份到庭接受詰問，證稱：當初是丙○○找甲○○商量找
    丁○○當登記名義人，總價金是三百零八萬，售屋條件是我
    與丙○○及乙○○三人談的。總價五百二十萬元的不動產買
    賣契約是要辦理貸款送到銀行作參考，簽約的時候莊榮一帶
    一份空白的，買賣雙方簽名，其他都是莊代書（莊榮一）填
    的等語（原審法院審判筆錄第六至八頁）。
  (五)綜上被害人乙○○指訴、證人甲○○證言及同案被告莊榮一
    、林運福之供述、證述內容，可知被害人丁○○無意購買系
    爭房屋，而係應被告丙○○之要求，擔任系爭房地買受人及
    登記名義人。被告丙○○一方面向被害人乙○○稱係居間介
    紹朋友丁○○購買系爭房地，另方面卻向證人甲○○、被害
    人丁○○稱係自己欲購買系爭房地，僅借用丁○○為買受人
    及登記名義人，且被告丙○○於簽約時藉故支開被害人乙○○，要求被害人乙○○將印章交予同案被告莊榮一，並與同
    案被告林運福共同指示同案被告莊榮一製作買賣價金為五百
    二十萬元之不實買賣契約（此部分並非契約當事人所同意者
    ）持向銀行辦理貸款，又於申辦貸款當日，開車載證人甲○○及被害人丁○○至臺北銀行長安分行與同案被告林運福、
    莊榮一會合前往對保，犯行已甚明確。被告丙○○辯稱：僅
    係仲介本件系爭房地買賣，並未參與偽造文書及詐欺犯行云
    云，無非飾卸之詞，並非可信。
  (六)此外，並有偽造之總價五百二十萬元不動產買賣契約書（調
    查局卷第七頁）、總價三百八十萬元之不動產買賣契約書（
    同卷宗第二一、二二頁）、臺北銀行個人金融作業部九十三
    年十一月十五日北銀個做客字第九三六０一八七０００號函
    覆本件申辦抵押貸款之授信申請書、約定書、個人購屋貸款
    契約、保證書、不動產買賣契約書、放款帳卡明細表、個人
    資料表（見本院卷）、臺北市中山地政事務所九十三年九月
    三十日北市中地三字第０九三三一六二八五００函附本件系
    爭房地辦理所有權移轉登記及抵押權設定之土地登記申請書
    及相關申請資料、系爭房地之土地所有權狀、建物所有權狀
    （見本院卷）、同案被告莊榮一提出之房地產登記費用收據
    明細（九十二年度偵字第一四二０六號偵卷第一三四頁）等
    在卷可稽，被告丙○○確有公訴人所指共同偽造文書及詐欺
    犯行，事證明確。
  (七)被害人乙○○、證人甲○○於調查局所為上開言詞陳述，雖
    屬被告以外之人於審判外之陳述，惟未經當事人於法院言詞
    辯論終結前聲明異議，視為當事人同意於審判程序作為證據
    ，本院審酌該言詞陳述作成之情況認為適當，得為證據，附
    此敘明。
二、核被告丙○○所為，係犯刑法第二百十六條、第二百十條、
    第二百十四條、第三百三十九條第一項之罪。被告偽造私文
    書後進而行使，其偽造之低度行為應為行使之高度行為所吸
    收，不另論罪。被告丙○○與同案被告莊榮一、林運福間，
    有犯意聯絡而互推實施犯行，為共同正犯。被告丙○○利用
    不知詐欺情事之丁○○、乙○○實施詐欺犯行，應認係詐欺
    犯行之間接正犯。被告所犯上開三罪間，有方法目的之牽連
    關係，應從一重之行使偽造私文書罪處斷。起訴書雖未引用
    行使偽造私文書條文，惟於事實欄業已明確記載偽造私文書
    之事實，應認為該部分業經起訴，本院應予審判。被告丙○○前因犯詐欺罪，經本院以八十二年度上易字第五四０一號
    判處有期徒刑十月確定，甫於八十六年十二月二日縮短刑期
    執行完畢，此有本院被告全國前案紀錄表附卷可稽，被告丙○○前受有期徒刑執行完畢，於五年以內再犯本件最重本刑
    有期徒刑以上之罪，為累犯，應依刑法第四十七條之規定，
    加重其刑。
三、原審因而予以論罪科刑，固非無見。惟查上開不動產買賣契
    約書，買方與賣方共同簽約始完成，應係一私文書，原判決
    認買方與賣方屬二不同之私文書。且行使偽造私文書係侵害
    社會法益之罪，縱被害人有多人亦僅成立單純一罪，不生想
    像競合問題，原判決所持見解，自非允洽。又被告於82年犯
    詐欺罪，於86年12月20日執行完畢，原判決於理由欄二認於
    82年同年執行完畢，亦有錯誤。被告上訴，否認犯罪，指摘
    原判決不當，雖無理由，惟原判決既有可議，自應由本院將
    之撤銷改判。爰審酌被告犯罪後否認犯行，足見並無悔意，
    及被告犯罪之動機、目的、手段、所生危害等一切情狀，量
    處有期徒刑陸月，並諭知易科罰金之折算標準以佰元折算
    壹日。
據上論斷，應依刑事訴訟法第三百六十九條第一項前段、第三百
六十四條、第二百九十九條第一項前段、刑法第二十八條、第二
百十六條、第二百十條、第二百十四條、第三百三十九條第一項
、第五十五條、第四十七條、第四十一條第一項前段，罰金罰鍰
提高標準條例第一條前段、第二條，判決如主文。
本案經檢察官蔡薰慧到庭執行職務。
中　　華　　民　　國　　94　　年　　12　　月　　30　　日
　　　　　　　　　刑事第十五庭審判長法  官  蔡永昌
　　　　　　　　　　　　　　　　　  法　官　張正亞
　　　　　　　　　　　　　　　　　  法　官　陳榮和
以上正本證明與原本無異。
如不服本判決，應於收受送達後十日內向本院提出上訴書狀，其
未敘述上訴之理由者並得於提起上訴後十日內向本院補提理由書
（均須按他造當事人之人數附繕本）。
                                    書記官　劉麗芬
中　　華　　民　　國　　95　　年　　1 　　月　　2 　　日
附錄：本案論罪科刑法條全文
中華民國刑法第210條
（偽造變造私文書罪）
偽造、變造私文書，足以生損害於公眾或他人者，處五年以下有
期徒刑。
中華民國刑法第216條
（行使偽造變造或登載不實之文書罪）
行使第210條至第215條之文書者，依偽造、變造文書或登載不實
事項或使登載不實事項之規定處斷。
中華民國刑法第339條第1項
（普通詐欺罪）
意圖為自己或第 3 人不法之所有，以詐術使人將本人或第 3 人
之物交付者，處五年以下有期徒刑、拘役或科或併科1000元以下
罰金。
